ACORDAO-COMPLETO-2362146

ACÓRDÃO 1704/2019 ATA 27/2019 - PLENÁRIO

VISTO, relatado e discutido este relatório de auditoria realizada nas obras de duplicação e restauração da pista existente, implantação de ruas laterais, recuperação, reforço, reabilitação e construção de obra de arte especial na rodovia BR-470/SC (lote 2) ,
	ACORDAM os Ministros do Tribunal de Contas da União, reunidos em sessão do Plenário, ante as razões expostas pelo Relator, em:
	9.1. com fundamento no art. 250, inciso II, do Regimento Interno do TCU, determinar ao Dnit que, no prazo de 60 (sessenta) dias, apresente a este Tribunal documento probatório da obtenção das autorizações de proprietários para uso dos terrenos privados ao longo da faixa de domínio, em especial, daqueles em que já houverem sido executadas intervenções no âmbito do Contrato 355/2014;
	9.2. com fundamento no art. 4º da Portaria-Segecex 27/2009, determinar à SeinfraRodoviaAviação que monitore o cumprimento do item 9.1 deste acórdão, na forma como achar mais adequada, facultando-lhe, na oportunidade, a realização da diligência proposta à peça 26 destes autos, item 31.2;
	9.3. dar ciência desta deliberação ao Dnit.

Auditoria realizada nas obras de duplicação e restauração da pista existente, implantação de ruas laterais, recuperação, reforço, reabilitação e construção de obra de arte especial na rodovia BR-470/SC. Análise de mérito.

Departamento Nacional de Infraestrutura de Transportes.

3. Interessados/Responsáveis: não há.

13.1. Ministros presentes: José Mucio Monteiro (Presidente), Benjamin Zymler, Augusto Nardes, Raimundo Carreiro, Ana Arraes, Bruno Dantas (Relator) e Vital do Rêgo.
13.2. Ministro-Substituto convocado: Augusto Sherman Cavalcanti.
13.3. Ministros-Substitutos presentes: Marcos Bemquerer Costa e André Luís de Carvalho.

ACORDAO-COMPLETO-2414615

Acórdão de Relação 1524/2020 - Plenário

Acórdão de Relação

BRUNO DANTAS

Por registrar as principais ocorrências do processo até o momento, resumindo os fundamentos das peças acostadas aos autos, adoto como relatório, com os ajustes necessários, a instrução da secretaria responsável pela análise da demanda (peça 26) , que contou com a anuência do corpo diretivo da unidade (peças 27) :
"INTRODUÇÃO
Trata-se de auditoria realizada no Departamento Nacional de Infraestrutura de Transportes - Superintendência Regional do Dnit no estado de Santa Catarina (SR/DNIT-SC) , com o objetivo de fiscalizar o Contrato 355/2014, sob responsabilidade do Consórcio Ivaí - Setep, para a execução das obras de duplicação e restauração da pista existente, implantação de ruas laterais, recuperação/reforço/reabilitação e construção de OAE na rodovia BR470/SC, lote 02- km 18,61 ao km 44,87, decorrente do Edital RDC 222/2013.
HISTÓRICO
2. A auditoria foi realizada no período de 5/6/2017 a 21/7/2017, conforme Portarias de Fiscalização 483/2017 (planejamento) e 484/2017 (execução e relatório) , que constituem, respectivamente, as peças 2 e 3 dos autos. O relatório de fiscalização constitui a peça 19, com elementos comprobatórios e evidências às peças 6 a 18.
3. Os achados identificados pela equipe de auditoria foram (peça 19, p. 6-14) :
3.1. obras realizadas em terrenos não desapropriados (caracterização de esbulho pela Administração Pública - achado III.1 - IG-C) ;
3.2. existência de atrasos que podem comprometer o prazo de entrega do empreendimento (achado III.2 - F/I) ;
4. Conforme apurado, a primeira irregularidade indicaria falha no gerenciamento e na fiscalização da obra (peça 19, p. 8, item 33) , e a segunda seria decorrente do planejamento e da execução ineficientes do empreendimento (peça 19, p. 13, item 63) .
5. Em vista desses achados, a equipe de auditoria formulou proposta de encaminhamento nos seguintes termos (peça 19, p. 15) :
75.1. Realizar, com fundamento no art. 43, inciso II, da Lei 8.443/92, c/c o art. 250, inciso IV, do Regimento Interno/TCU, a audiência dos responsáveis a seguir indicados, para que, no prazo de quinze dias, apresentem razões de justificativa pelas irregularidades indicadas:
75.1.1. Sr. Vissilar Pretto, CPF XXX.538.819-XX, na condição de Superintendente Regional do DNIT no Estado de Santa Catarina, por ter assinado, em 12/6/2014, a ordem de início dos serviços do Contrato 355/2014, mesmo sem a regularização fundiária de nenhuma das áreas previstas no projeto executivo, contrariando o art. 5º, inciso XXIV e o art. 182, § 3º, ambos da CF/1988, bem como o art. 32 do Decreto Lei 3365/1941 (Item III.1) ;
75.1.2. Sr. Elifas Levi Nolasco Marques, CPF XXX.078.441-XX, na condição de fiscal do Contrato 355/2014, permitir a execução de serviços em terrenos sem a devida legalização fundiária, contrariando o art. 5º, inciso XXIV e o art. 182, § 3º, ambos da CF/1988, o art. 32 do Decreto Lei 3365/1941, e o art. 67 da Lei 8666/1993 (Item III.1) .
75.2. Propõe-se, com fundamento no art. 250, inciso V, do Regimento Interno do TCU, oitiva, do Departamento Nacional de Infraestrutura de Transportes (DNIT) , na pessoa de seu Diretor-Geral, Valter Casimiro Silveira (XXX.617.424-XX) , para que apresente manifestação, no prazo de quinze dias, acerca do atraso identificado na execução das obras do Contrato 355/2014, especialmente em razão dos seguintes motivos, que contribuíram para o retardo verificado (Item III.2) :
a) Atraso na regularização fundiária dos terrenos de particulares, abrangidos na área de construção da duplicação da rodovia, não tendo sido efetivada nenhuma desapropriação no lote 2;
b) Interferência relativa a sítio arqueológico, haja vista a indefinição das providências necessárias ao respectivo salvamento.
75.3. Dar ciência ao DNIT de que a execução de obras em terrenos não desapropriados caracteriza esbulho pela Administração Pública, o que afronta o disposto no art. 5º, inciso XXIV e o art. 182, § 3º, ambos da CF/1988, bem como o art. 32 do Decreto Lei 3365/1941 (Item III.1) .
6. O relatório recebeu manifestações favoráveis do supervisor, Diretor da 2ª Diretoria da SeinfraRodoviaAviação, e do Secretário desta unidade técnica, em 21/9/2017 (peças 20 e 21) .
7. Em Despacho datado de 19/10/2017, o Relator, Exmº Sr. Ministro Bruno Dantas, entendeu ser mais adequado que, antes das audiências propostas, fosse realizada a oitiva do Dnit quanto a ambas as irregularidades, e que a ciência ao Dnit quanto ao achado III.1 seja efetuada quando do exame de mérito, se confirmada a irregularidade (peça 22) . Assim, proferiu decisão nos seguintes termos:
9.1. com fundamento no art. 250, inciso V, do Regimento Interno do TCU, realizar a oitiva do Departamento Nacional de Infraestrutura de Transportes (Dnit) para que apresente manifestação, no prazo de quinze dias, acerca do atraso identificado na execução das obras do Contrato 355/2014, especialmente em razão dos seguintes motivos:
9.1.1. execução de obras em terrenos não desapropriados, o que pode caracterizar esbulho pela Administração Pública, em afronta ao art. 5º, inciso XXIV, e ao art. 182, § 3º, da Constituição Federal, bem como ao art. 32 do Decreto-Lei 3.365/1941 (achado III.1) ;
9.1.2. atraso na regularização fundiária dos terrenos de particulares, abrangidos na área de construção da duplicação da rodovia, não tendo sido efetivada nenhuma desapropriação no lote 2, o que pode ter contribuído para o atraso das obras (achado III.2) ;
9.1.3. interferência relativa ao sítio arqueológico, haja vista a indefinição das providências necessárias ao respectivo salvamento, o que pode ter contribuído para o atraso das obras (achado III.2) .
9.1.4. encaminhar ao Dnit cópias deste despacho e da peça 19 para subsidiarem suas manifestações.
EXAME TÉCNICO
8. Em cumprimento ao Despacho do Ministro Relator, foi promovida a oitiva do Dnit, na pessoa de seu Diretor-Geral, Valter Casimiro Silveira, por meio do Ofício 0587/2017/TCU/SeinfraRodoviaAviação, de 23/10/17, com ciência por parte do destinatário em 3/11/2017 (peças 23 e 24) .
9. Em resposta, o Dnit apresentou, tempestivamente, as informações e esclarecimentos constantes da peça 25, por meio do Ofício 9874/2017/ACE/DG/DNIT SEDE-DNIT, de 16/11/2017, protocolado em 17/11/2017, a seguir analisados.
Manifestação
10. Verifica-se, de início, que as informações referentes à oitiva do presente processo constam às páginas 4 a 10 da peça 25. As páginas 11 a 61 dizem respeito a outro processo, o TC Processo 029.123/2017-8, do qual não se constata relação com o assunto tratado nestes autos. Por oportuno, registra-se que o material identificado na peça 25, p. 11-61 deste processo, foi devidamente juntado na íntegra à peça 25 do TC Processo 029.123/2017-8 supracitado.
11. Assim, especificamente sobre a oitiva solicitada, o Dnit inicia seus esclarecimentos apresentando uma tabela com a execução do Contrato 355/2014-00, referente à obra auditada, atualizada até a data da resposta à oitiva, contendo valores contratados, valores medidos e saldo contratual, com execução física de 55,85%. Explica, fazendo referência às dotações orçamentárias aprovadas nas leis orçamentárias anuais de 2014 em diante, que não foi a ausência de formalização das desapropriações para o Lote 02 e a descoberta de um sítio arqueológico que provocaram atrasos na obra, e sim o volume insuficiente de recursos disponibilizados para a execução dos serviços necessários. Acrescenta ter o consórcio contratado demonstrado capacidade de produção para entregar a obra no prazo, o que não seria viabilizado devido às dificuldades orçamentárias e financeiras anualmente enfrentadas.
12. Com relação à execução de obras em terrenos não desapropriados, ressalta que as grandes obras de intervenções viárias executadas pelo Dnit nunca são iniciadas com o valor total empenhado e liberado para todos os serviços necessários (obra física, desapropriação, supervisão, gestão ambiental) , sendo, normalmente, disponibilizada uma fração suficiente apenas para o pagamento dos serviços do exercício corrente, estimando-se os valores necessários para constar da programação orçamentária dos anos subsequentes. Assim, não se dispor dos recursos integrais para a obra impossibilita a desapropriação prévia de todas as áreas necessárias.
13. No caso do Lote 02 da BR-470/SC, explica que, devido à necessidade de acesso a áreas particulares contempladas no projeto de desapropriação, para agilizar o processo de execução, houve negociações entre o consórcio construtor e proprietários, as quais culminaram na obtenção de autorizações para uso de suas áreas. Apresenta exemplos dessas autorizações às p. 7-9 da peça 25.
14. Ainda sobre este ponto, apresenta cópia da Portaria Nº 895, de 30 de maio de 2014 (peça 25, p. 6) , a qual declara serem de utilidade pública, para efeitos de desapropriação e afetação a fins rodoviários, terras e benfeitorias abrangidas pela faixa de domínio existente no projeto executivo de engenharia para execução das obras na BR-470, especificamente no segmento do Lote 2 (Km 18,61 ao Km 44,87 - Contrato 355/2014) . Entende que, estando dentro de vigência da referida Portaria, 'não se pode considerar esbulho, uma vez que há a devida Declaração de Utilidade Pública, assim como manifesto explícito do proprietário, permitindo o uso da propriedade, sem renúncia ou desistência da devida indenização futura, conforme termos dos exemplos de Autorizações anexas'.
15. Quanto ao atraso na regularização fundiária dos terrenos de particulares, reconhece o fato de não se ter concretizado nenhuma desapropriação no Lote 2 da BR-470/SC, ressaltando o fato de os processos de desapropriação não serem conduzidos previamente à obra, em função do contingenciamento orçamentário. Considerando a incerteza sobre os valores que serão alocados para a obra nas leis orçamentárias anuais, 'não teria sentido a liberação antecipada de todos os terrenos necessários, com suas implicações sobre controle de invasões, limpeza e manutenção'. Além disso, destaca, 'durante a fase de obras o projeto de desapropriação é revisto minuciosamente visando identificar possibilidades de redução do número de terrenos a serem indenizados', prática que estaria sendo eficaz, contribuindo para a diminuição dos valores inicialmente orçados.
16. Aludindo ao contingenciamento, relata ter sido somente em 2017 emitido empenho global para a BR-470/SC, no valor de R$ 11.852.941,14 (para os 2 lotes de obras em andamento) , valor para viabilizar a desapropriação de 8 imóveis localizados nas imediações dos viadutos em implantação (km 22, novo acesso a Ilhota, e no km 25,80, também no mesmo município) , sendo que nos anos anteriores os recursos foram usados para viabilizar o andamento da obra em segmentos sem necessidade de desapropriações, fato que contribuiu para se ter, na data da resposta à oitiva ora analisada, a obra com cerca de 55,85% executada. Se esses recursos tivessem sido aplicados em desapropriação, assevera, a obra não teria avançado.
17. Assinala, ainda, serem os processos de desapropriação obrigatoriamente conduzidos em mutirões judiciais, para os quais se exige depósito prévio para pagamento das indenizações, com base na estimativa dos laudos de avaliação. Durante o mutirão de conciliação, dependendo dos acordos firmados na justiça federal, poderá ocorrer acréscimo dos valores, sendo necessários recursos adicionais antes da homologação da indenização para evitar a geração de despesas sem base orçamentária e financeira.
18. Em relação à interferência relativa ao Sítio Arqueológico, salienta ter, em 18 de agosto de 2017, protocolado no Iphan o Relatório Técnico de Prospecção Complementar (processo Iphan 01450.005896/2014-91) , com o resultado das atividades de levantamentos prospectivos em área de interesse arqueológico localizado nas margens da BR 470 (km 19+920 - km 20+080) , no município de Ilhota (SC) , onde foi identificado um Sítio Arqueológico do tipo sambaqui, denominado Ilhota 2. O Relatório estava em análise no Iphan, com prazo de 90 dias para se manifestar (até 18 de novembro) e, no caso de um parecer favorável, solicitar o projeto de salvamento do Sitio Arqueológico. Com o objetivo de agilizar o processo, o projeto para salvamento do Sítio Arqueológico já estaria sendo elaborado pelo Dnit para encaminhamento ao Iphan, como novo prazo de 90 dias para análise e aprovação e publicação da portaria possibilitando o salvamento do sítio, com prazo estimado de 2 meses para realização das atividades respectivas.
Análise
19. O que motivou precipuamente a proposta de oitiva do órgão foi a necessidade de esclarecimentos adicionais com relação ao atraso na execução das obras, constatado nos trabalhos da auditoria, decorrente principalmente de atraso em desapropriações e indefinição de providências de salvamento de sítio arqueológico. Conforme apurado, a situação encontrada poderia indicar planejamento deficiente por parte do Dnit, suscitando manifestação do órgão a fim de se avaliar se o caso demandaria adoção de eventual medida de controle adicional.
20. Verifica-se que os esclarecimentos apresentados pelo Dnit explicam o atraso na execução das obras, indicando como motivo, em síntese, volume insuficiente de recursos disponibilizados para a execução dos serviços necessários, ou seja, contingenciamento de recursos, e não especificamente a ausência de formalização das desapropriações para o Lote 02 ou a descoberta do sítio arqueológico. Conforme sua manifestação, a obra poderia ser finalizada no prazo inicialmente definido - e o consórcio contratado teria demonstrado capacidade de produção para tanto -, não fossem as dificuldades orçamentárias e financeiras anualmente enfrentadas.
21. É certo que, conforme registrado no relatório de auditoria (peça 19, p. 13, item 65) , a hipótese na qual, inequivocamente, as desapropriações não afetam o prazo de execução do projeto é quando a ordem de início dos serviços é emitida após a regularização fundiária da faixa de domínio. No caso em tela, conforme informado no relatório de auditoria, no quadro-resumo dos eventos relativos à obra (peça 19, p. 11-12, item 55) , a ordem de serviço de início das obras foi emitida antes (12/6/2014) do início dos serviços de desapropriação (29/10/2014) . Este descompasso, então, apontou para possível causa do atraso das obras. Todavia, não se percebem nos autos elementos bastantes para se afirmar que as causas dos atrasos não tenham sido as restrições orçamentárias, como apontado pelo Dnit, de modo que suas considerações sobre este ponto merecem ser acolhidas, não se verificando necessidade de medida adicional. O mesmo vale para a questão referente ao sítio arqueológico, em relação à qual depreende-se da resposta do Dnit que os procedimentos para regularização já estavam sendo encaminhados.
22. Por outro lado, os esclarecimentos apresentados não se mostram suficientes para elidir a irregularidade referente à execução de obras em terrenos não desapropriados, em afronta os arts. 5º, inciso XXIV, e 182, § 3º, da Constituição Federal, e 32 do Decreto-Lei 3.365/1941 (peça 25, p. 6-9) .
23. Impende destacar que este Tribunal já proferiu diversas deliberações sobre o assunto, no sentido de que, em caso de desapropriações, as obras públicas só devem ser iniciadas após a regularização das áreas, mediante justa e prévia indenização, conforme registrado no excerto do Voto do Acórdão 1230/2013-TCU-Plenário, de relatoria do Ministro Raimundo Carreiro, a seguir transcrito:
Em diversas ocasiões, ao apreciar matérias envolvendo a desapropriação para fins de obras públicas, este Tribunal se manifestou pela necessidade da regularização fundiária prévia ao início das obras, em conformidade com o art. 5o, XXIV, da Constituição Federal, a exemplo da Decisão 611/2001-Plenário e dos Acórdão 909/2003-TCU-Plenário, 956/2006-Plenário. Observo que a intervenção do Tribunal no TC Processo 027.377/2010-5, de minha Relatoria, resultou, entre outros, na edição de normativo pelo Ministério da Integração, estabelecendo critérios mais rigorosos para os trabalhos de instrução processual com vistas a desapropriações e implantação de obras públicas (Acórdãos 1032/2012 e 2817/2012, ambos do Plenário) .
A declaração de utilidade pública de área afetada às obras, desacompanhada das medidas subsequentes, no âmbito administrativo ou judicial, necessárias à desapropriação, não é bastante para comprovar a regularização fundiária. Ademais, a descontinuidade das providências tendentes à regularização fundiária, por omissão ou inércia da Administração, caracteriza grave irregularidade uma vez que pode implicar prejuízos ao Erário e à continuidade das obras.
A respeito do assunto, vale lembrar a Decisão 483/1999-Plenário, que pontua: '... a aquisição da propriedade, mediante desapropriação, não se consuma com a mera declaração, pelo poder expropriante, da utilidade pública ou do interesse social do bem a ser desapropriado'.
 (...) 
Julgo que a jurisprudência desta Corte de Contas indica claramente a necessidade de, no caso de desapropriação, os órgãos e entidades da Administração Pública providenciarem antecipadamente a regularização das áreas, mediante justa e prévia indenização, para, somente então, autorizarem o início das obras. (...) 
24. Na mesma linha o Enunciado do Acórdão 2612/2015-TCU-Plenário, de relatoria do Ministro Benjamin Zymler: 'a Administração somente deve emitir autorização para início das obras após a efetiva comprovação da titularidade das respectivas áreas, não admitindo para esse fim documentos diversos daqueles constantes nas normas específicas'.
25. Importa frisar, como referido no mencionado excerto do Voto do Acórdão 1230/2013-TCU-Plenário, que a mera existência da portaria de declaração de utilidade pública (peça 25, p. 6) , 'desacompanhada das medidas subsequentes, no âmbito administrativo ou judicial, necessárias à desapropriação, não é bastante para comprovar a regularização fundiária', ao contrário do que entende o Dnit, pelo que se depreende de sua manifestação. E não há nos autos, até o momento, registro de que as medidas subsequentes para a regularização fundiária tenham sido adotadas. Ainda, nos termos expostos no Voto condutor do Acórdão 3.056/2009-Plenário, de relatoria do Ministro Walton Alencar Rodrigues, tem-se que:
'15. A mesma sorte não socorre a José Élcio Santos Monteze quanto à irregularidade da falta de regularização fundiária das áreas atingidas pela faixa de domínio da rodovia beneficiada pelas obras objeto dos contratos UT-06-0017/02-00 e UT-06-0025/02-00.
16. Colhe-se da instrução que, antes mesmo da execução dos referidos avenças, o então Superintendente Regional do Dnit no Estado de Minas Gerais não adotou todas as medidas administrativas e judiciais necessárias para efetivar a desapropriação das áreas a serem alcançadas pela faixa de domínio resultante da construção e pavimentação dos novos trechos rodoviários.
17. O argumento da celeridade da realização das obras não condiz com a inércia do agente público ao deixar de requerer ao juízo competente, em sede liminar e mediante prévio depósito do valor estimado do bem a ser ocupado, a autorização para imissão provisória na posse dos terrenos onde seriam realizadas as obras rodoviárias contempladas nos contratos UT-06-0017/02-00 e UT-06-0025/02-00. Adotada essa medida, conforme faculta o Decreto-Lei 3.365/1941, não estaria comprometido o cronograma do empreendimento e, ao mesmo tempo, seria garantida indenização dos expropriados, a ser discutida em foro adequado.
18. Sem a observância das cautelas e do rito estabelecidos pelo Decreto-Lei 3.365, de 1941, incorre a Administração no risco de assumir pesado ônus decorrente de eventual paralisação da execução dos projetos de construção rodoviária e da obrigação de pagar multa e indenização por desapropriação indireta.
19. Em relação a esse ponto, proponho, em consonância com a Secex/MG, a rejeição das razões de justificativa (...) apresentadas por José Élcio Santos Monteze e a aplicação de sanção pecuniária prevista no art. 58, inciso II, da Lei 8.443/1992, a ser cobrada na forma da legislação em vigor, autorizando-se, desde já, a cobrança judicial da dívida, caso não seja atendida a notificação.'
26. Além disso, dentre as 'autorizações' até então apresentadas ao TCU (ver resposta à oitiva à peça 25, p. 7-9, assim como na resposta a ofício de requisição à peça 7, p. 63-65) não foram contempladas todas as áreas em que se identificaram serviços realizados, tal como constou no Relatório de Fiscalização à peça 19, p. 7:
'29. Conforme verificação in loco, as autorizações obtidas pelo consórcio não englobam a totalidade das áreas. Ou seja, mesmo com a execução de obras em alguns pontos autorizados, a demora nas desapropriações impacta negativamente o prazo de execução do projeto, principalmente nas áreas onde serão construídos os acessos já que a área a desapropriar é maior comparativamente ao eixo da duplicação.
30. Para ilustrar a irregular situação encontrada, será apresentada uma sequência de três imagens. A primeira (figura 2) mostra a situação da região próxima ao km 25 da BR-470/SC, antes da execução de qualquer intervenção no local.'
27. Ou seja, conforme se identifica no projeto de desapropriação (peça 12, p. 17) , e conforme ilustra o Relatório de Fiscalização (peça 19, p. 7-8, figuras 2, 3 e 4) , não foram apresentadas as autorizações para obras nos terrenos 503, 497, 504, a título de exemplo, tendo como base as autorizações apresentadas até então, supracitadas (peça 25, p. 7-9, peça 7, p. 63-65) .
28. Destarte, remanescendo a mencionada irregularidade, a despeito da manifestação do Dnit, mantém-se a proposta alvitrada pela equipe de auditoria de solicitação de razões de justificativa aos responsáveis apontados, quais sejam o Superintendente Regional do Dnit em Santa Catarina e o fiscal do contrato relativo à obra, conforme disposto no relatório de auditoria, à peça 19, p. 8-9, e na matriz de responsabilização, à peça 19, p. 20-22.
29. Por fim, concomitantemente às audiências proferidas, será proposta a emissão de diligência ao Dnit para que informe o estágio atual da obra, bem como o andamento dos processos de desapropriação, de modo verificar se já foram emitidas as autorizações para imissão provisória na posse dos terrenos onde seriam realizadas as obras rodoviárias contempladas no Contrato 355/2014, conforme faculta o Decreto-Lei 3.365/1941. Cabe mencionar que tal diligência não impacta a análise de mérito do que vier a ser apresentado como razões de justificativas, uma vez que tem como objetivo verificar os procedimentos atuais adotados pelo órgão no que tange às citadas desapropriações, considerando que o decreto de utilidade pública venceria no ano atual (2019) .
CONCLUSÃO
30. Analisada a manifestação trazida aos autos pelo Dnit na presente oitiva, considerando os elementos dos autos, conclui-se que os esclarecimentos apresentados merecem ser acolhidos em justificativa à constatação acerca do atraso na execução das obras, não se verificando necessidade de medida adicional, contudo não se mostram suficientes para elidir a irregularidade referente à execução de obras em terrenos não desapropriados, de modo que fica mantida a proposta de audiência dos responsáveis para que apresentem suas razões de justificativas acerca da ocorrência, acrescentando-se proposta de diligência referente ao estágio atual dos processos de desapropriação.
PROPOSTA DE ENCAMINHAMENTO
31. Ante o exposto, submetem-se os autos à consideração superior, propondo:
31.1. Realizar, com fundamento no art. 43, inciso II, da Lei 8.443/92, c/c o art. 250, inciso IV, do Regimento Interno/TCU, a audiência dos responsáveis a seguir indicados, para que, no prazo de quinze dias, apresentem razões de justificativa pelas irregularidades indicadas:
31.1.1. Sr. Vissilar Pretto, CPF XXX.538.819-XX, na condição de Superintendente Regional do Dnit no Estado de Santa Catarina, por ter assinado, em 12/6/2014, a ordem de início dos serviços do Contrato 355/2014, firmado entre a Superintendência Regional do Departamento Nacional de Infraestrutura de Transportes no estado de Santa Catarina (SR/Dnit-SC) e o Consórcio Ivaí-Setep, para execução de obras na rodovia BR470/SC, lote 02- km 18,61 ao km 44,87, mesmo sem a regularização fundiária de nenhuma das áreas previstas no projeto executivo, contrariando o art. 5º, inciso XXIV e o art. 182, § 3º, ambos da CF/1988, bem como o art. 32 do Decreto Lei 3365/1941 (Item III.1 do relatório de auditoria) ;
31.1.2. Sr. Elifas Levi Nolasco Marques, CPF XXX.078.441-XX, na condição de fiscal do Contrato 355/2014, firmado entre a Superintendência Regional do Departamento Nacional de Infraestrutura de Transportes no estado de Santa Catarina (SR/Dnit-SC) e o Consórcio Ivaí-Setep, para execução de obras na rodovia BR470/SC, lote 02- km 18,61 ao km 44,87, permitir a execução de serviços em terrenos sem a devida legalização fundiária, contrariando o art. 5º, inciso XXIV e o art. 182, § 3º, ambos da CF/1988, o art. 32 do Decreto Lei 3365/1941, e o art. 67 da Lei 8666/1993 (Item III.1 do relatório de auditoria) .
31.2. Diligenciar o Dnit, com fundamento nos artigos 157 e 187 do Regimento Interno/TCU, para que, no prazo de 15 dias, informe a atual situação das obras abarcadas no âmbito Contrato 355/2014, com relação aos seguintes aspectos: (i) estágio dos processos de desapropriação, identificado por lotes previstos no projeto executivo, informando se houve imissão provisória na posse das respectivas áreas; (ii) informar o estágio atual do Contrato 868/2014, referente ao apoio às desapropriações.
31.3. Encaminhar aos responsáveis cópia do relatório de auditoria (peça 19) e desta instrução, para subsidiarem as respostas."
É o Relatório.

não há.

Não atuou.

RELATÓRIO DE AUDITORIA. OBRAS DE DUPLICAÇÃO E RESTAURAÇÃO DA PISTA EXISTENTE, IMPLANTAÇÃO DE RUAS LATERAIS, RECUPERAÇÃO, REFORÇO, REABILITAÇÃO E CONSTRUÇÃO E OBRA DE ARTE ESPECIAL NA RODOVIA BR-470/SC (LOTE 2). IRREGULARIDADES. OITIVAS. DETERMINAÇÃO.

RELATÓRIO DE AUDITORIA (RA)

Secretaria de Fiscalização de Infraestrutura Rodoviária e de Aviação Civil (SeinfraRodoviaAviação).

Trata-se de auditoria realizada nas obras de duplicação e restauração da pista existente, implantação de ruas laterais, recuperação, reforço, reabilitação e construção de obra de arte especial na rodovia BR-470/SC (lote 2) .
As obras são objeto do Contrato 355/2014, firmado entre a Superintendência Regional do Departamento Nacional de Infraestrutura de Transportes no estado de Santa Catarina (SR/Dnit-SC) e o Consórcio Ivaí-Setep, no valor de R$ 293.590.000,00 (data-base: maio/2013) .
Até a data do planejamento da fiscalização (junho/2017) , o contrato estava 46,84% executado.
Em resumo, a auditoria destinou-se a avaliar a adequação dos preços do orçamento, a regularidade dos procedimentos para aquisição da titularidade dos terrenos, a compatibilidade entre o cronograma inicialmente previsto, o ritmo de execução das obras e a adequação da execução orçamentária do empreendimento (peça 19) .
Os achados identificados pela equipe de auditoria foram:
2.1. obras realizadas em terrenos não desapropriados (achado III.1 - IG-C) ;
2.2. existência de atrasos que podem comprometer o prazo de entrega do empreendimento (achado III.2 - F/I) ;
De acordo com a equipe de auditoria, a primeira irregularidade indicaria falha no gerenciamento e na fiscalização da obra (peça 19, p. 6-9) , motivo pelo qual propôs a realização de audiência do superintendente regional do Dnit e do fiscal do contrato, além de dar ciência ao Dnit da irregularidade (peça 19, p. 15) .
A segunda irregularidade, por sua vez, decorreria do planejamento e da execução ineficientes do empreendimento, conforme descrito no relatório à peça 19, p. 9-14. Por esse motivo, a equipe de auditoria propôs a realização de oitiva para o que o Dnit se manifestasse acerca do atraso na execução das obras, especialmente em razão da demora em se proceder às desapropriações e da interferência relativa ao sítio arqueológico (peça 19, p. 15) .
Embora tenha concordado, sumariamente, com as análises empreendidas pela equipe de auditoria, considerei ser mais adequado que, antes das audiências propostas, fosse realizada a oitiva do Dnit quanto a ambas irregularidades. Deixei, também, de dar ciência ao Dnit quanto ao achado III.1 naquela oportunidade, proposta que deveria ser retomada quando do exame de mérito, se confirmada a irregularidade (peça 22) .
Em resumo, a manifestação do Dnit foi no sentido de que os atrasos na execução das obras teriam decorrido de restrições orçamentárias. Quanto à execução de obras em terrenos não desapropriados, menciona que a Portaria 895/2014 estabelece que terras e benfeitorias localizadas na faixa de domínio das rodovias seriam de utilidade pública. Considerando que haveria, também, manifestação explícita dos proprietários permitindo o uso da propriedade - sem renúncia ou desistência de indenizações futuras -, não estaria caracterizado o esbulho.
Nesta oportunidade, analisada a manifestação do Dnit, a unidade instrutora conclui que merecem acolhida as justificativas referentes ao atraso na execução das obras, fazendo-se desnecessária a adoção de medidas adicionais.
Entretanto, no que diz respeito à execução de obras em terrenos não desapropriados, a SeinfraRodoviaAviação chama atenção ao fato de que as autorizações obtidas pelo consórcio junto aos proprietários não englobariam a totalidade das áreas em que se identificaram serviços realizados.
Diante desse fato, a unidade instrutora entende ser necessária a realização de audiência do superintendente regional do Dnit em Santa Catarina e do fiscal do contrato.
Propõe, ainda, que seja realizada diligência junto ao Dnit para que informe o estágio atual da obra, bem como o andamento dos processos de desapropriação.
De pronto, corroboro as conclusões aduzidas pela secretaria especializada no que diz respeito ao atraso na execução das obras, motivo pelo qual incorporo as análises correspondentes às minhas razões de decidir.
Quanto à execução de obras em terrenos não desapropriados, concordo com as análises empreendidas, e as incorporo, também, às minhas razões de decidir, mas dissinto da proposta de realizar audiências.
A meu ver, diante do cenário de dificuldades financeiras enfrentadas pela superintendência, a ausência de autorizações referentes aos três terrenos, conforme identificado pela unidade instrutora, não é suficiente para caracterizar a má gestão por parte do fiscal ou do superintendente, a ponto de ensejar sua responsabilização.
Considerando que não há relatos de que as autorizações dos terrenos remanescentes não tenham sido emitidas em razão de resistência dos proprietários, nem indícios de que haja qualquer disputa ou controvérsia quanto à viabilidade de se executarem as obras nessas áreas, entendo que essa irregularidade pode ser sanada por meio de determinação direcionada à autarquia.
Sendo assim, deve-se determinar ao Dnit que, no prazo de sessenta dias, apresente a este Tribunal documento probatório da obtenção das autorizações para uso das propriedades ao longo da faixa de domínio, em especial, daquelas referentes aos terrenos em que foram executadas intervenções no âmbito do Contrato 355/2014.
A forma como se dará o monitoramento dessa determinação ficará a critério da unidade instrutora, nos termos do art. 4º da Portaria-Segecex 27/2009.
Quanto à proposta de diligência junto ao Dnit, deixo de acolhê-la neste momento. Nada obsta, contudo, que, por ocasião do monitoramento mencionado, ou a qualquer tempo, a SeinfraRodoviaAviação, entendendo ser oportuno e conveniente, retome a adoção de tal medida, a qual independe de prévia autorização do Plenário ou mesmo do relator, dada a delegação de competência existente para tal medida. 
Ante o exposto, voto por que esta Corte adote a minuta de acórdão que ora submeto à deliberação deste Colegiado.
TCU, Sala das Sessões Ministro Luciano Brandão Alves de Souza, em 24 de julho de 2019.
Ministro BRUNO DANTAS 
Relator